最高法院刑事判決　　　　　　九十六年度台上字第一八八二號
上　訴　人　乙○○
（ 被告 ）
　　　　　　甲○○
　　　　　　　　　　31巷5弄2之3號4樓（
　　　　　　丙○○
　　　　　　丁○○
　　　　　　　　　　號（
上 列一 人
選任辯護人　曾錦源律師
上 訴人 即
丁　○　○
之　配　偶　戊○○　住台灣省雲林縣四湖鄉箔東村箔子寮187
上列上訴人等因被告等強盜案件，不服台灣高等法院台南分院中
華民國九十六年一月三日第二審判決（九十五年度上訴字第一二
二０號，起訴案號：台灣雲林地方法院檢察署九十五年度偵字第
一四一九、一八三七、二一七七號），提起上訴，本院判決如下
：
    主  文
上訴駁回。
    理  由
按刑事訴訟法第三百七十七條規定，上訴於第三審法院，非以判
決違背法令為理由，不得為之。是提起第三審上訴，應以原判決
違背法令為理由，係屬法定要件。如果上訴理由書狀並未依據卷
內訴訟資料，具體指摘原判決不適用何種法則或如何適用不當，
或所指摘原判決違法情事，顯與法律規定得為第三審上訴理由之
違法情形，不相適合時，均應認其上訴為違背法律上之程式，予
以駁回。本件原判決：(一)、就上訴人即被告乙○○及丙○○部分
，主要係依憑被害人庚○○、辛○○、壬○○、陳燁鋒、己○○
、張哲維、吳得和、癸○○、張明發、子○○、紀文得、吳定福
、蘇清豐之指述被害經過供詞；共同正犯黃孝宸、甲○○、施世
藤、游曙帆、曾建智、王麒盛、陳照安及徐偉國（以上八人，除
甲○○外，均經第一審判刑確定）之警詢與偵查中之證言（丙○
○部分，並另有乙○○之警詢與偵查中供證，及吳承陽之第一審
所為證詞）；通訊監察書；譯文表；通聯紀錄；現場及取出贓證
物之照片（十四張）；被害人立具之贓物認領保管單；扣案之被
告等與其他共同正犯持以互相通聯用之手機、作案用之外套、背
包、槍、彈；鑑認扣案槍、彈均具殺傷力之鑑定書。(二)、就上訴
人即被告甲○○部分，主要係依憑庚○○、辛○○、壬○○、陳
燁鋒、己○○之指述；共同正犯黃孝宸、乙○○及施世藤之警詢
與偵查中供證；上揭通訊監察書、通聯紀錄、譯文、照片、贓物
認領保管單、扣案證物、鑑定書。(三)、就上訴人即被告丁○○部
分，主要係依憑紀文得、吳定福、蘇清豐之指述；共同正犯乙○
○、游曙帆、曾建智、王麒盛、陳照安及徐偉國在偵查中之證語
；上揭通訊監察書、通聯紀錄、譯文、照片、贓物認領保管單及
扣案證物等證據資料，乃認定被告等四人有原判決事實欄所載之
犯行，因而維持第一審適用有利於被告等四人之行為時法律，依
想像競合犯，從一重論處丙○○未經許可，持有可發射子彈具有
殺傷力之改造手槍罪刑；及依想像競合犯，從一重均論處丙○○
、乙○○連續意圖為自己不法之所有，結夥三人以上，攜帶兇器
，於夜間侵入住宅，以強暴至使不能抗拒，而使他人交付其物（
乙○○並為牽連犯及累犯）罪刑；另依牽連及想像競合犯，從一
重均論處甲○○、丁○○意圖為自己不法之所有，結夥三人以上
，攜帶兇器，於夜間侵入住宅，以強暴至使不能抗拒，而使他人
交付其物罪刑之判決，駁回被告等四人及丁○○之配偶戊○○之
第二審上訴。上訴人等五人仍表不服，提起第三審上訴，丙○○
上訴意旨略謂：(一)、伊雖先後二次遭警查獲持有不同之槍、彈，
然實係皆來自於蔡永芳生前一次之交付，縱伊在第一次遭查獲時
，隱瞞部分槍、彈而未一起搜出，嗣後所查扣者，仍應為前案判
決效力所及，原判決竟以推測擬制之方法，認與前案無關，依另
行起意予以論處，顯有判決不憑證據之違法。(二)、黃孝宸在第一
審審理中已證稱：丙○○沒有參加第一次之強盜犯行；吳承陽亦
供明：丙○○不知情，未參與第一次強盜犯行各等語，雖黃孝宸
嗣又謂：「（民國）九十五年一月二十六日，好像有看過丙○○
，記不太清楚」、「第一次（強盜犯行），丙○○有無與吳承陽
在一起，不清楚，（當時是）晚上，車上貼有隔熱紙，不知道裡
面是不是他」等語，然此仍屬有利於丙○○之證言，原判決未詳
細說明何以不予採取之理由，又不敘明各共同正犯警詢筆錄有何
特別可信之情況，遽依該警詢筆錄而認定丙○○犯罪，實有判決
不備理由之違失。(三)、原判決事實記載：「吳承陽提供（原判決
）附表五所示改造手槍一把……」，然其理由所引用之證據即游
曙帆之警詢筆錄則為：「另一支（槍）由吳世春提供」，不無認
定事實與理由說明互相矛盾之違誤。(四)、各共同正犯之警詢、偵
查筆錄既前後矛盾，當無可信，原判決亦認丙○○僅有提供槍枝
行為，竟在無其他積極確證可以證明丙○○與各共同正犯間，有
提供強盜地點或察看現場或分得贓款之情況下，逕認丙○○就各
共同正犯之第二次強盜犯行，具有犯意聯絡，同係出於推測，而
有「判決違法之虞」。(五)、關於第三次強盜犯行部分，據丁○○
在第一審之證言，可知丙○○既未參與實行強盜犯罪構成要件之
行為，亦未分配贓款，縱有帶領下手強盜者至現場，應屬幫助犯
，乃原判決論以共同正犯，殊有判決不適用法則之違法。乙○○
上訴意旨略為：(一)、本件之第一次強盜犯行，其中持槍朝天花板
射擊子彈之人，實乃施世藤，祇因乙○○顧念友誼，在第一審審
理中，自承為開槍者，而替施世藤擔責，且陳燁鋒並未遭槍柄打
傷，亦乏驗傷單可憑，原審就此二部分疑點，均不詳查釐清，遽
行認定係乙○○所為，自有應於審判期日調查之證據而未予調查
之違失。(二)、原判決認定本件第二次強盜犯行，共計強取新台幣
（下同）九萬餘元，由乙○○、曾建智、陳照安、游曙帆、王麒
盛及黃孝宸各分取三千元，餘款及作案工具手槍與西瓜刀皆交吳
承陽處置等情，然就其何以如此分贓之原因，及丙○○為何未分
取贓款，暨吳承陽、丙○○於此犯罪計畫中，係扮演何種角色？
原審未遑查明，同有證據調查職責未盡之違法。(三)、本件三次犯
行，實際上僅以口頭脅迫或恐嚇之方式，令被害人交付財物，既
未搜刮被害人之身，亦未施加暴力，當屬恐嚇取財輕罪而已，原
判決竟以加重強盜之重罪論擬，「容有誤會」。且其中之第一次
犯行，被害人庚○○、辛○○、壬○○、陳燁鋒及己○○均未設
籍在該被強盜之所在地，對於該現場客廳之被強盜「錢箱」而言
，應非所有權人，原判決逕以其五人作為該物遭強盜之被害人，
自亦違法。甲○○上訴意旨略稱：(一)、本件一干共同正犯之警詢
及偵查筆錄，均遭誘導而為不實陳述，原判決憑以資為認定甲○
○犯罪之證據，卻未就此傳聞證據，如何具有較可信之特別情況
予以說明，自有判決理由不備之違失。(二)、乙○○已證稱：甲○
○未進入賭場，人在車上，不知伊等入內「搶劫」等語，足見甲
○○事前不知要強盜賭場，係於事後分贓時始知其事，故原無共
同強盜之犯意聯絡，上揭證言乃有利於甲○○之證據，原審不予
採信，又未於理由內說明不加採納之理由，亦有判決理由不備之
違誤。(三)、甲○○係在不明就裡情況下，主觀上認為隨同其他諸
人南下雲林，目的為人討債，工作純為司機，任務僅在場外車上
，等候接應，原判決逕以「分工精密，各司其職，環節缺一不可
，若稍有閃失，即可能遭賭場內相關人員反撲」為由，認甲○○
有與其他諸人具強盜之犯意聯絡，「顯屬推測」。(四)、甲○○既
純為「擔任駕駛」，未實行強盜罪之構成要件行為，當非共同正
犯，似僅屬幫助犯，原判決之論斷，「亦有待斟酌」。丁○○及
其配偶戊○○共同上訴意旨略以：(一)、原判決採擷王麒盛及曾建
智之警詢筆錄，作為認定丁○○犯罪之證據，然其二人在審理中
，已證稱：不確定丁○○有無在現場附近相候，確定丁○○未參
加討論如何強盜賭場之事，亦非丁○○帶領至賭場察看狀況等語
，衡諸其二人之警詢筆錄，係基於被告身分而製作，所受警方之
壓力，以之與審判中法官面前所為者，「孰輕孰重，實已昭然若
揭」，原審竟認警詢壓力較小，採警詢陳述而棄審訊口供，有違
經驗法則，其罔顧其他各共同被告在審判中，所為有利於丁○○
之證言，專憑上揭警詢筆錄為認定丁○○犯罪之「唯一證據，…
…實難甘服」。(二)、丁○○既未參與第一、二次之強盜犯行，除
認識丙○○之外，與其他諸人均不相識，游曙帆在第一審審理中
，並證實伊等一夥人在丙○○家時，已決定要「搶賭場」，之後
到丁○○家時，丁○○未說要參加，也未參與討論，僅在旁邊聽
，事後亦未分得贓款等情，則縱有因丙○○之故，讓幾位素昧平
生之人至家中吃便當，並在旁聽聞其等交談，豈能因丁○○消極
不為反對表示或逕離而去，即推認丁○○有與下手實行強盜行為
之丙○○等諸人間，成立共謀共同正犯？原判決以丁○○之「知
情不報」，認定「相當於共謀共同正犯之罪責」，實嚴重違反罪
刑相當原則各云云。惟查：(一)、刑事訴訟法第三百七十九條第十
款所稱應調查之證據，係指與待證事實有重要關係，在客觀上認
為應行調查，始足為認定事實及適用法律之基礎者而言，倘事實
已臻明確，當毋庸為無益之調查，即無所謂應於審判期日調查之
證據未予調查之違法可言。而證據之取捨、證明力之判斷及事實
之認定，係屬事實審法院自由判斷裁量之職權，此項自由判斷職
權之行使，倘不違背經驗法則或論理法則，即不能任憑己意，指
摘為違法，而資為上訴第三審之適法理由。其中所稱經驗法則，
乃謂一般之人，基於日常生活經驗所存在之定則，具有客觀性，
非許由當事人依其主觀自作主張。且證人之陳述雖彼此稍有差異
，事實審法院非不可本於經驗法則及論理法則，斟酌其他情形，
作合理之比較判斷，定其取捨，倘僅就其中之一部分認為真實，
予以採取，亦非法所不許。本件原判決既係斟酌上揭諸多直接、
間接之供述與非供述證據，本於推理作用，綜合判斷，取捨證據
，所為之事實認定及得心證理由，俱有卷內各項證據資料可稽，
自形式上觀察，並未違背客觀存在之經驗法則或論理法則。原判
決已明白認定吳承陽之原名為「吳世昌」，綽號「世昌」，丙○
○就此亦無不知，其上訴意旨指摘此部分有判決理由矛盾之違誤
，顯係依不知內情之他人，所提供之意見而照錄，殊難認為適法
之第三審上訴理由。原判決理由－一－(一)內，詳細說明丙○○
前案遭查獲槍枝之時，已經警員在其所處之各週遭環境，為仔細
搜索，既未同時搜出本件之槍、彈，足見本件未經許可所持有之
槍、彈，係在另案之事案發後，另行起意而取得，難認前後二案
係屬同一之社會事實；復於理由－一－(四)－１－(1)內，敘明游
曙帆警詢所供關於其參加之本件第二次強盜犯行，一夥人之間如
何分工、在何處分工、探看地形、事後檢討與相關人員動向等作
案細節，交代詳盡，無何模糊或不合理情形，「當屬誠實可信」
，為證明其一夥人犯罪關鍵細節之存在所必要，丙○○、甲○○
上訴意旨指摘原判決未就此予以說明，同非確實依據訴訟資料而
為指摘。(二)、刑法之共同正犯，包括共謀共同正犯及實行共同正
犯二者在內；祇須行為人有以共同犯罪之意思，參與共同犯罪計
畫之擬定，互為利用他人實行犯罪構成要件之行為，完成其等犯
罪計畫，即克當之，不以每一行為人均實際參與部分構成要件行
為或分取犯罪利得為必要。又刑法分則加重條件之「結夥三人」
，其人數之計算，固以實際下手實行犯罪構成要件之人為準，但
仍無礙於未下手實行者與之成立共謀共同正犯。而共謀共同正犯
與幫助犯，雖同具有行為人所從事者，係犯罪構成要件以外之行
為特徵，但前者乃出於共同犯罪之意思，利用他人之行為而共同
完成自己犯罪之計畫；後者則純以幫助他人犯罪之意思，而非自
己共同犯罪之意思，二者尚屬有間。再刑法上之恐嚇取財罪，固
不以將來之惡害恫嚇被害人為限，即以強暴、脅迫為手段，但被
害人未達不能抗拒之程度，使其交付財物，亦屬之；但若當場施
以強暴、脅迫，達於不能抗拒程度，即係強盜行為，不能認屬恐
嚇罪名。且強盜罪所侵害之法益，乃係財產監管權，要與贓物之
所有權歸屬無關。原判決以扣案之槍、彈均具有殺傷力；西瓜刀
在客觀上，對人之生命、身體具危險性，足以供作兇器使用；陳
燁鋒遭槍毆傷，業經陳燁鋒、己○○供明；第一次強盜現場之天
花板遭槍射擊，有現場照片可徵；強盜賭場之前，甲○○之親弟
施世藤（按由施姓者收養）證稱：受甲○○邀同自北南下「強盜
」；甲○○坦認開車接應；丁○○提供擬定犯罪計畫場所，建議
下手強盜之賭場，帶領察看地形，得手後尚聚會「問行搶的結果
」，經游曙帆證述綦詳，乃認甲○○、丁○○均係知情，而以自
己共同犯罪之意思，為犯罪構成要件以外之行為，仍應成立共謀
共同正犯。且被告等所為，已達使被害人不能抗拒程度，核屬加
重強盜無疑。事證已臻明確，毋庸為其他無益之調查。經核於法
均無不合。原判決雖未特就游曙帆以外之共同正犯警詢筆錄，何
以具有特別可信及證明犯罪存在所必要，予以說明，而有瑕疵，
然除去此部分，仍應為相同之認定，於判決本旨尚無影響，依刑
事訴訟法第三百八十條規定意旨，無許據為上訴第三審之合法理
由。其餘上訴意旨所云，或係對事實審法院採證認事之職權行使
，及證據之證明力，專憑己見，任意指摘，或猶為單純之事實爭
執，或就與犯罪構成事實無關緊要之枝節問題爭辯，自難認為已
具備合法上訴第三審之形式要件。依上說明，應認上訴人等五人
之上訴，皆為違背法律上之程式，予以駁回。
據上論結，應依刑事訴訟法第三百九十五條前段，判決如主文。
中　　華　　民　　國　九十六　年　  四 　 月 　十二 　日
                      最高法院刑事第七庭
                          審判長法官  張　淳　淙
                                法官  劉　介　民
                                法官  張　春　福
                                法官  洪　昌　宏
                                法官  蔡　彩　貞
      本件正本證明與原本無異
                                      書  記  官
中　　華　　民　　國　九十六　年　　四　　月　 十八 　日
                                                     Ｍ
